【裁判字號】    99,訴,75
【裁判日期】    990419
【裁判案由】    拆屋還地等
【裁判全文】
臺灣宜蘭地方法院民事判決                99年度訴字第75號
原      告  甲○○
訴訟代理人  林世超律師
被      告  丙○○
訴訟代理人  乙○○
上列當事人間請求拆屋還地等事件，本院於民國99年4月8日言詞
辯論終結，判決如下：
    主  文
被告應將座落宜蘭縣冬山鄉○○段八二八之一地號土地如附圖所
示編號Ａ部分面積五‧九九平方公尺之磚木造建物、編號Ｂ部分
面積一三‧八四平方公尺之木柱鐵皮頂、編號Ｃ部分面積三五‧
六二平方公尺之二層RC加強磚造、編號Ｄ部分面積六‧七五平方
公尺鐵架造等建物拆除，並將上開土地返還原告。
訴訟費用新台幣壹萬壹仟伍佰元由被告負擔。
本判決於原告以新台幣貳拾壹萬參仟陸佰元供擔保後，得假執行
；但被告如以新台幣陸拾肆萬零陸佰陸拾元為原告供擔保後，得
免為假執行。
    事  實  及  理  由
一、原告起訴主張：緣座落宜蘭縣冬山鄉○○段828 地號土地，
    原為原告與被告丙○○及其他訴外人所共有，原告於民國96
    年向鈞院聲請分割共有物，經鈞院羅東簡易庭96年度羅調字
    第39號分割共有物事件作成調解筆錄，依調解筆錄第1 項雙
    方達成分割協議，原告分得該段828之A部分即現登記為828
    之1 地號土地（系爭土地），此有土地登記簿謄本為憑。依
    該調解筆錄第二項原告分得之土地，遭被告所有建物占用如
    羅東地政事務所土地複丈成果圖所示A部分面積5.99 平方公
    尺、B 部分面積13.84平方公尺、C部分面積35.62 平方公尺
    、D部分面積6.75 平方公尺，被告同意於97年10月31日前自
    行拆除，而原告應於97年9月30日自連接處向內拆除6公尺供
    車輛通行，已變被告拆除上開越界部分地上物，原告雖已依
    該調解內容向內拆除6 公尺供車輛通行，惟被告拒絕履約拆
    除，經原告以存證信函催告被告履約，被告亦置之不理。本
    件提起訴訟後，鈞院羅東簡易庭囑託羅東地政事務所測量，
    於98年12月25日勘驗筆錄被告亦稱：「只要把面積量出，即
    願自行拆除。」，惟經地政機關測量，被告仍拒絕拆除，並
    一再辯稱曾於61年12月26日向原告購買系爭土地，並提出買
    賣預約書等情，惟系爭土地兩造於61年12月26日簽訂買賣預
    約書時，為兩造與訴外人余添裕、余德樹、余正雄、余德亮
    、余添財、余添祈、余光乾等人共有，按共有物之處分、變
    更及設定負擔，應得全體共有人之同意，民法第899條第2項
    定有明文，兩造擅自就特定部分之共有土地為買賣，既未經
    全體共有人同意，依民法第821條第2項規定，自屬無效行為
    ，更何況該買賣契約書附表所示之買賣基地未經測量，其實
    際座落位置無法確定，亦無法履行。更何況被告明知有上開
    情事，仍於96年9月6日作成上開調解筆錄，同意將系爭土地
    由原告取得，並同意於分割後拆除系爭地上物，被告一再執
    此為辯，實無理由。為此，爰依法訴請拆屋還地，並為除供
    擔保金額外，如主文所示之聲明。
二、被告答辯則以：伊確實有向原告購買系爭土地，但是原告一
    直沒有將土地過戶，又避不見面，到現在也還沒有過戶，原
    告之前也有同意伊使用系爭土地，建物居住至今已逾30多年
    。在調解分割時伊也有表示先將土地的問題過戶之後再來分
    割，不過原告表示房子跟土地沒有關係，結果現在又來告拆
    屋。且該買賣當時是經過大家同意，並非無效之行為，原告
    亦曾於伊家中協調時親口承認有訂立該買賣契約，自然應該
    配合辦理過戶手續。爰為訴之聲明：請求駁回原告之訴；如
    受不利判決，願供擔保請准免假執行之宣告。
三、本件兩造不爭執之事項，為原座落宜蘭縣冬山鄉○○段828
    地號土地，面積3,282.06平方公尺，為兩造及訴外人余添玉
    、余德樹、余德亮、余正雄、余添財、余添祈、余光乾等人
    所共有，原告於96年3 月28日向本院羅東簡易庭聲請分割共
    有物，經本院羅東簡易庭於96年9月6日作成96年度羅調字第
    39號調解筆錄，依調解成立內容將上開828 地號土地分割出
    828-A即其後登記為同段828 之1地號土地為原告單獨所有等
    情。上情經本院調閱96年度羅調字第39號卷宗查明屬實，並
    有原告提出之宜蘭縣冬山鄉○○段828 地號土地登記第一類
    謄本（95年8月29日列印）、宜蘭縣羅東地政事務所96年7月
    16日土地複丈成果圖、同段828地號土地登記第一類謄本（
    98年11月5日列印）、同段828之1 地號土地登記第一類謄本
    （98年11月5 日列印）可稽，復經本院到場履勘及囑託宜蘭
    縣羅東地政事務測量人員現場實測，製有如附圖所示之複丈
    成果圖在卷可稽。是上開事實，均堪信為真實。
四、本件經本院整理，並為兩造所同意之爭點為：(一)被告是否得
    依據所提買賣預約書之約定有權占有系爭土地？(二)被告所有
    如本件複丈成果圖所示A、B、C、D部分之建物占有使用系爭
    土地是否經原告同意？茲判斷如下：
(一)、按共有物之處分、變更、及設定負擔，應得共有人全體之同
    意，民法第819條第2項定有明文，除有土地法第34條之1第1
    項所定之情形外，若共有人未經全體共有人同意，擅為處分
    共有物，其處分應為無效，而不發生物權之效力。次按，當
    事人主張有利於己之事實者，就其事實有舉證之責任。民事
    訴訟法第277 條定有明文。又按民事訴訟舉證責任之分配，
    旨在使提出有利於己之主張者，負有舉證證明其權利存在之
    事實，如無法積極舉證證明其權利存在，即應受不利之判斷
    。本件原告訴請被告拆屋還地，被告則提出系爭61年12月26
    日買賣預約書，抗辯伊早已向原告購得系爭土地之應有部分
    等語。查，系爭買賣預約書之真正原告雖不爭執，然依系爭
    買賣預約書之約定：「冬山鄉○○村○○路146 號房屋參間
    連同基地面積七厘地出賣是實。」，斯時之基地即宜蘭縣冬
    山鄉○○段828 地號土地，為兩造及訴外人余添玉、余德樹
    、余德亮、余正雄、余添財、余添祈、余光乾等人所共有，
    就共有土地之處分行為，應得全體共有人之同意，原告出賣
    予被告之行為，未據被告舉證證明經全體共有人之同意，故
    依民法第81 9條第2 項之規定，自不生物權效力；雖該買賣
    預約書有債權效力，然此節僅為原告是否應負債務不履行責
    任之問題，核非被告占有使用系爭土地之正當權源。故被告
    執此抗辯，尚屬無據。
(二)、按民事訴訟舉證責任之分配，旨在使提出有利於己之主張者
    ，負有舉證證明其權利存在事實之責，已如前述。本件被告
    雖辯稱原告同意其使用其所有建物占用系爭土地部分，然為
    未據被告舉證證明之，依首開說明，即應由不能舉證之被告
    承擔該不利益，亦即被告所辯，尚難採憑。復按調解經當事
    人合意而成立；調解成立者，與訴訟上和解有同一之效力。
    和解成立者，與確定判決有同一之效力。除別有規定外，確
    定之終局判決就經裁判之訴訟標的，有既判力，民事訴訟法
    第416條第1項、第380條第1項、第400條第1項分別定有明文
    。從而，經調解成立作成調解筆錄，其內容即有與確定判決
    同一之效力，即既判力、執行力。查，本院羅東簡易庭96年
    度羅調字第39號調解成立內容所載：「一、就宜蘭縣冬山鄉
    ○○段828地號土地（如附圖）一所示828-A部分歸甲○○取
    得，828-B 部分歸相對人余添裕、丙○○、余德樹、余德亮
    、余正雄、余添財、余添祈、余光乾依原持分保持共有。」
    、「二、就系爭土地（如附圖二所示）逾越分割線之丙○○
    所有之建物應於民國（下同）97年10月31日前自行拆除，甲
    ○○與丙○○就其所有建物連接部分，甲○○應於97年9 月
    30日自連接處向內拆除六公尺供車輛通行，以便讓丙○○拆
    除上開所述越界部分。」等語，依上開調解筆錄內容所示，
    宜蘭縣冬山鄉○○段828地號土地之828-A部分，分割後即為
    系爭土地，歸原告單獨所有，嗣並經原告於96年10月15日向
    地政機關登記完成，有前開系爭土地登記謄本在卷可按；而
    被告所有逾越分割線之地上建物，經本院囑託宜蘭縣羅東地
    政事務所作成之如附圖所示之A、B、C、D部分，乃被告之建
    物占用原告所有之系爭土地部分。而被告既無法證明原告同
    意被告之建物使用系爭土地，則被告占有使用系爭土地前開
    部分，即屬無權占有，原告本於所有權作用，請求被告拆除
    前開部分建物，並將占用之土地返還原告，並返還土地，即
    屬有據。
五、綜上所述，原告依民法第767 條規定，主張被告在系爭土地
    上如附圖所示編號A部分磚木造建物，面積5.99 平方公尺、
    編號B部分木柱鐵皮頂面積13.84 平方公尺、編號C部分二層
    RC 加強磚造面積35.62平方公尺、編號D部鐵架造面積6.75
    平方公尺等建物係無權占有，請求被告拆除上開建物，並將
    占用之土地返還原告，為有理由，應予准許。
六、兩造均陳明願供擔保，請准宣告假執行及免為假執行之宣告
    ，經核均無不合，爰分別酌定相當擔保金額准許之。
七、訴訟費用負擔之依據：民事訴訟法第78條。
中    華    民    國    99    年    4     月    19    日
                  臺灣宜蘭地方法院民事庭
                      法  官  張軒豪
正本與原本無異。
如不服本判決應於判決送達後20日內提出上訴狀（須附繕本）。
中    華    民    國    99    年    4     月    20    日
                      書記官  謝佩欣
附訴訟費用計算式：
裁判費7,050元+測量規費4,450元=11,500元

司法院資訊處製作；財團法人民間司法改革基金會備份。
